ACORDAO-COMPLETO-2523886

ACÓRDÃO 937/2022 ATA 5/2022 - SEGUNDA CÂMARA

VISTO, relatado e discutido o presente recurso de reconsideração interposto por Leandro Rodrigues Duarte contra o Acórdão 4054/2020-TCU-Segunda Câmara;
ACORDAM os ministros do Tribunal de Contas da União, reunidos em sessão de 2ª Câmara, com fundamento nos artigos 32, inciso I, e 33, da Lei 8.443/1992, c/c o artigo 285 do RI/TCU, ante as razões expostas pelo relator, em:
9.1. conhecer do recurso e, no mérito, dar-lhe provimento a fim de afastar o débito e a multa, julgando as contas do recorrente regulares com ressalva; e
9.2. dar ciência desta deliberação ao recorrente e aos demais interessados.

Recurso de reconsideração interposto por Leandro Rodrigues Duarte, ex-prefeito de Santa Maria da Boa Vista  PE (gestões: 2005-2008 e 2009-2011), contra o Acórdão 4054/2020  TCU  2ª Câmara (peça 32), que tratou de tomada de contas especial - TCE instaurada pela Companhia de Desenvolvimento dos Vales do São Francisco e do Parnaíba (Codevasf) em desfavor do recorrente, na condição de então prefeito de Santa Maria da Boa Vista  PE, diante da parcial impugnação dos dispêndios inerentes ao Convênio n.º 5.0035/00 destinado à execução das obras de ampliação do sistema de esgotamento sanitário a partir do aporte de recursos federais sob o valor de R$ 5.251.499,58, tendo a vigência do ajuste sido estipulada para o período de 20/12/2005 a 31/12/2010.

Segunda Câmara

Município de Santa Maria da Boa Vista - PE.

3. Interessados/Responsáveis/Recorrentes:
3.1. Interessados: Companhia de Desenvolvimento dos Vales do São Francisco e do Parnaíba (00.399.857/0001-26) e Ministério da Integração Nacional (extinta).
3.2. Responsável: Leandro Rodrigues Duarte (XXX.627.164-XX).
3.3. Recorrente: Leandro Rodrigues Duarte (XXX.627.164-XX).

13.1. Ministros presentes: Aroldo Cedraz (na Presidência), Augusto Nardes (Relator) e Antonio Anastasia.
13.2. Ministros-Substitutos presentes: Marcos Bemquerer Costa e André Luís de Carvalho.

AUGUSTO NARDES

Ministro-Substituto André Luís de Carvalho.

Transcrevo a seguir a instrução de mérito (peça 66) elaborada no âmbito da Secretaria de Recursos - Serur, que contou com o endosso dos dirigentes daquela unidade técnica (peças 67 e 68) e com a anuência do Ministério Público junto a este Tribunal (peça 69) :
"INTRODUÇÃO
Trata-se de recurso de reconsideração interposto por Leandro Rodrigues Duarte (peça 46) , ex-prefeito de Santa Maria da Boa Vista - PE (gestões: 2005-2008 e 2009-2011) , contra o Acórdão 4054/2020-TCU-Segunda Câmara (peça 32) , rel. Min. André Luís de Carvalho.
0. A deliberação recorrida apresenta o seguinte teor:
ACORDAM os Ministros do Tribunal de Contas da União, reunidos em Sessão da 2ª Câmara, diante das razões apresentadas pelo Relator, em: 
9.1. rejeitar parcialmente as alegações de defesa oferecidas por Leandro Rodrigues Duarte;
9.2. julgar irregulares as contas de Leandro Rodrigues Duarte, nos termos dos arts. 1º, I, 16, III, 'b' e 'c', e 19, caput, da Lei n.º 8.443, de 1992, para condená-lo ao pagamento do correspondente débito, com a fixação do prazo de 15 (quinze) dias contados da notificação, para comprovar, perante o Tribunal (art. 214, III, 'a', do Regimento Interno do TCU - RITCU) , o recolhimento da referida dívida em favor da Companhia de Desenvolvimento dos Vales do São Francisco e do Parnaíba, atualizada monetariamente e acrescida dos juros de mora, calculados desde as datas discriminadas até o efetivo recolhimento, na forma da legislação em vigor, abatendo o valor já restituído, sob as seguintes condições:
	Valor Original (R$) 
	Observação
	Data da Ocorrência

	1.312.874,89
	-
	17/4/2008

	1.312.874,89
	-
	  7/8/2008

	       4.975,74
	-
	17/4/2008

	   506.404,53
	já restituído
	   6/4/2011

9.3. aplicar em desfavor de Leandro Rodrigues Duarte a multa prevista no art. 57 da Lei nº  8.443, de 1992, sob o valor de R$ 100.000,00 (cem mil reais) , fixando-lhe o prazo de 15 (quinze) dias, contados da notificação, para que comprove, perante o Tribunal (art. 214, III, 'a', do RITCU) , o recolhimento da referida dívida ao Tesouro Nacional, na forma da legislação em vigor;
9.4. autorizar, caso requerido, nos termos do art. 26 da Lei n.º 8.443, de 1992, e do art. 217 do RITCU, o parcelamento das dívidas fixadas por este Acórdão em até 36 (trinta e seis) parcelas mensais e sucessivas, com a atualização monetária e os correspondentes acréscimos legais, esclarecendo ao responsável que a falta de pagamento de qualquer parcela importará no vencimento antecipado do saldo devedor, sem prejuízo das demais medidas legais;
9.5. autorizar, desde logo, a cobrança judicial das dívidas fixadas por este Acórdão, nos termos do art. 28, II, da Lei nº 8.443, de 1992, diante do não atendimento à notificação; e
9.6. determinar que a unidade técnica envie a cópia do presente Acórdão, com o Relatório e a Proposta de Deliberação, à Procuradoria da República no Estado de Pernambuco, nos termos do art. 16, § 3º, da Lei nº  8.443, de 1992, para o ajuizamento das ações penais e civis cabíveis.
HISTÓRICO
Cuidam os autos de tomada de contas especial instaurada pela Companhia de Desenvolvimento dos Vales do São Francisco e do Parnaíba (Codevasf) em desfavor de Leandro Rodrigues Duarte, como então prefeito de Santa Maria da Boa Vista - PE (gestões: 2005-2008 e 2009-2011) , diante da parcial impugnação dos dispêndios inerentes ao Convênio n.º 5.0035/00 destinado à execução das obras de ampliação do sistema de esgotamento sanitário a partir do aporte de recursos federais sob o valor de R$ 5.251.499,58, tendo a vigência do ajuste sido estipulada para o período de 20/12/2005 a 31/12/2010 (peça 1, p. 130-146) .
0. Após análise documental, por meio dos despachos constantes da peça 2 (p. 178, 186-188, 228-232, 264-266, 278 e 294) , a Codevasf concluiu pela não aprovação da prestação de contas final, correspondente às terceira e quarta parcelas, e a rendimentos não aprovados na prestação de contas, provenientes de aplicação no mercado financeiro.
0. No Relatório de Tomada de Contas de Especial 1/2012, de 14/3/2013, (peça 2, p. 318-326) , retificado pelos Relatórios Complementares de 11/7/2013 e de 14/2/2014 (peça 3, 144-146 e 178-182) , em que os fatos estão circunstanciados, a responsabilidade pelo dano causado ao erário foi atribuída ao Sr. Leandro Rodrigues Duarte, ex-prefeito, ocupante do cargo de prefeito à época da ocorrência dos fatos. Foi apurado o prejuízo no valor original de R$ 2.630.725,33.
0. O responsável foi notificado da instauração da TCE e da cobrança do débito, bem como para apresentar informações, justificativas ou defesas por meio das Cartas 120/2013, de 30/7/2013, e 12/2014, de 22/7/2013 (peça 3, p. 134 e 160) , tendo sido concedido o direito à ampla defesa e ao contraditório sem, contudo, ter havido acatamento de sua defesa (peça 3, p. 138-142) , a regularização das presentes contas ou o recolhimento da totalidade do débito, persistindo o motivo que legitimou a instauração da TCE. Registra-se que, em 6/4/2011, a prefeitura providenciou o recolhimento aos cofres da União a quantia de R$ 506.404,53 (peça 3, p. 96) . 
0. Tem-se que o município de Santa Maria da Boa Vista/PE ajuizou Ação de Improbidade Administrativa e Ressarcimento ao Erário Municipal contra o ex-prefeito, Sr. Leandro Rodrigues Duarte, em razão de irregularidades apuradas pela Codevasf quanto à prestação de contas do convênio em epígrafe (peça 3, p. 6-20) .
0. Encaminhados os autos à Secretaria Federal de Controle Interno (SFCI) , foram emitidos o Relatório de Auditoria, o Certificado de Auditoria e o Parecer do Dirigente do Órgão de Controle Interno concluindo pela irregularidade das contas do responsável (peça 3, p. 266-270) , tendo a autoridade ministerial tomado ciência dos fatos (peça 3, p. 272) e encaminhado o processo a esta Corte de Contas, nos termos do art. 71, inciso II, da Constituição Federal; art. 1º, inciso I, da Lei 8.443/1992 e art. 82 do Decreto-Lei 200, de 25/2/1967.
0. Pelas razões acima, no âmbito do Tribunal, o responsável foi regularmente citado.
0. Após desenvolvimento regular do processo, foi proferido a decisão contra a qual Leandro Rodrigues Duarte recorre diante da sua condenação em débito e em multa.
EXAME DE ADMISSIBILIDADE
O exame preliminar de admissibilidade (peça 48) , que verificou a intempestividade do recurso, foi indeferido à peça 54 pelo Relator, Ministro Augusto Nardes, que concluiu pelo conhecimento do recurso de reconsideração, porque tempestivo, interposto por Leandro Rodrigues Duarte, nos termos dos arts. 32, inciso I, e 33, da Lei 8.443/1992 c/c o art. 285 do Regimento Interno do TCU, suspendendo-se os efeitos dos itens 9.2, 9.3 e 9.5 do Acórdão 4054/2020-TCU-Segunda Câmara. 
EXAME TÉCNICO
Delimitação do recurso 
0. Constituem objeto do recurso as seguintes questões: 
a) prescrição; e
b) execução integral do objeto conveniado.
PRELIMINAR
Prescrição
No exame da prescrição, a Serur tem adotado os entendimentos detalhados na peça 65, que contém estudo e pronunciamentos anteriores da secretaria sobre o tema. Nessas manifestações, estão desenvolvidas as seguintes premissas, que serão utilizadas no presente exame:
a) ao julgar o RE 636.886, o STF conferiu nova interpretação ao art. 37, § 5º, da Constituição Federal, fixando a tese de que 'é prescritível a pretensão de ressarcimento ao erário fundada em decisão de Tribunal de Contas';
b) as pretensões punitiva e de ressarcimento devem observar o mesmo regime na atividade de controle externo, dado o objetivo comum da prescrição, de fixar prazo para o Tribunal de Contas agir, para caracterizar o ilícito, identificar seu autor, dimensionar as consequências da conduta e impor as consequências legais, independentemente de tais consequências terem natureza punitiva ou ressarcitória; e
c) até que sobrevenha norma específica, entende-se que a prescrição das pretensões punitiva e de ressarcimento, no processo de controle externo, deve observar o regime da Lei 9.873/1999, na linha dos recentes pronunciamentos do STF a respeito. Assim, sem prejuízo de se realizar o exame da prescrição também segundo o prazo decenal previsto no Código Civil, o critério adotado, na formulação da proposta de encaminhamento, será o da Lei 9.873/1999. 
0. Nesse sentido, mediante o cotejo entre os votos proferidos no julgamento, conclui-se pela subsistência das premissas indicadas acima, cabendo destacar dois aspectos relevantes.
0. O primeiro diz respeito à ressalva aos atos dolosos de improbidade. Observa-se que tanto na manifestação do TCU, como amicus curiae (peça 35 do RE 636.886) , como na manifestação do Ministério Público Federal na condição de fiscal da ordem jurídica (peça 38) , o tema 897 foi invocado com o fim de preservar a atuação dos tribunais de contas no caso de prejuízos causados dolosamente, mediante condutas típicas de improbidade administrativa. Todavia, o pedido não foi acolhido. No ponto, não houve divergência quanto ao entendimento do relator, de que 'as razões que levaram a maioria da Corte a estabelecer excepcional hipótese de imprescritibilidade, no tema 897, não estão presentes em relação as decisões do Tribunal de Contas que resultem imputação de débito ou multa'.
0. O segundo aspecto diz respeito à não incidência do Código Civil no regime de prescrição do ressarcimento. Nos votos em que a questão do prazo prescricional foi abordada, a referência foi sempre ao prazo quinquenal, usualmente adotado pelas normas de direito público.
0. Com essas explicações adicionais, anui-se à análise da prescrição realizada preliminarmente pelo exame de admissibilidade à peça 48, p. 3-5; concluindo pela não incidência da prescrição seja no regime do Acórdão 1441/2016-TCU-Plenário quanto no da Lei 9.873/1999. 
MÉRITO
Argumentos
O recorrente defende inexistir dano ao erário tendo em vista a obra de saneamento ter sido concluída. Em síntese, argumenta que (peça 46, p. 5-8) :
a) o saneamento dos autos com apresentação da documentação listada como ausente não seria necessário porque são apenas falhas formais;
b) a prestação de contas também serve para aferição se a finalidade do objeto foi atingida;
c) afastamento do cargo de prefeito e desavenças políticas o impedem de ter acesso à documentação (peça 2, p. 192/195) ;
d) a obra foi executada com zelo e sem malversação do dinheiro público; e
e) quanto ao item 'mudança de execução dos serviços de uma empresa para outra sem solicitação do concedente', tem-se que a empresa anterior estava com muitos atrasos e abandonou a obra, tendo sido a nova licitação informada ao concedente, conforme documentos da peça 17.
0. Requer que a decisão seja reformada reconhecendo que a finalidade do objeto conveniado foi atingida.
Análise
Assiste razão ao recorrente. Explica-se.
0. Note-se que, no relatório da decisão recorrida, há individualização da conduta do ex-prefeito, senão veja-se à peça 34, p. 2-3 (grifos acrescidos) :
Condutas: não apresentação de documentação abaixo listada relativa à prestação de contas final do Convênio 0.00.05.0035/00 (Siafi 555326) , com vistas a comprovar a boa e regular aplicação dos recursos federais transferidos ao município de Santa Maria de Boa Vista/PE, em descumprimento ao art. 71, inciso II, da Constituição Federal; o art. 84 do Decreto-Lei 200/1967; o art. 8º da Lei 8.443/1992; o art. 148 do Decreto 93.872/1986; e os arts. 28 a 31 da Instrução Normativa STN 1/1997, conforme Despachos datados de 26/9/2011 (peça 16, p. 70-71) e 19/12/2012 (peça 2, p. 264-266) :
	a) ausência de Parecer Técnico do Fiscal do Convênio, 
	b) mudança de execução dos serviços de uma empresa para outra sem solicitação do concedente;
	c) extratos bancários de janeiro a março e junho de 2008, 
	d) não devolução de taxas bancárias;
	e) falta de comprovante de depósito da contrapartida;
	f) falta de recolhimento do ISS da empresa Suporte;
	g) ausência de cópias das notas fiscais 1.109, 1.127, 1.128 e 1.261 com o n° do Convênio;
	h) divergência do Plano de Trabalho com o valor liberado; e
	i) divergência do valor devolvido através de GRU com o valor do saldo a devolver apresentado no Mapa da Execução da Receita e Despesa.
0. Reforce-se que, após análise documental, por meio dos despachos constantes da peça 2 (p. 178, 186-188, 228-232, 264-266, 278 e 294) , a Codevasf concluiu pela não aprovação da prestação de contas final, correspondente às terceira e quarta parcelas, e a rendimentos não aprovados na prestação de contas, provenientes de aplicação no mercado financeiro.
0. O recorrente apresenta alegações específicas quanto ao item 'b) mudança de execução dos serviços de uma empresa para outra sem solicitação do concedente', que compõe a delimitação da sua conduta irregular. Compulsando a peça 17, verifica-se que, à p. 7-11, o concedente estava ciente da troca de empresas. 
0. Atente-se que não basta verificar se o objeto foi por completo adimplido. Isto porque faz-se necessário demonstrar o nexo de causalidade entre a execução do objeto e o recurso público empregado, quanto à terceira e quarta parcelas do Convênio 0.00.05.0035/00 (Siafi 555326) :
	Valor Original (R$) 
	Data

	1.312.874,89
	17/4/2008 

	1.312.874,89
	7/8/2008 

	4.975,74
	17/4/2008

0. Observe-se, ainda, que as exigências para saneamento dos autos não se tratam apenas de falhas formais, mas, sim, da busca pela verdade material a fim de estabelecer o nexo causal entre as despesas realizadas e os recursos aplicados. Note-se o que o relator registrou em seu voto a respeito da irregularidade das contas (peça 33, p. 2, grifos acrescidos) :
9.	Por esse prisma, como a ausência dos documentos comprobatórios sobre o efetivo dispêndio na execução do aludido empreendimento impediu o necessário estabelecimento do referido nexo causal, resultando na ausência de efetiva demonstração sobre a boa e regular aplicação dos recursos federais transferidos, restou configurada a ofensa não só às regras legais, mas também aos princípios basilares da administração pública, já que, ao final e ao cabo, o gestor deixou de prestar satisfação à sociedade sobre o efetivo emprego dos recursos públicos postos à sua disposição, dando ensejo, assim, à presunção legal de parcial dano ao erário para a subsequente condenação do responsável em débito e em multa.
0. Atente-se, porém, que, compulsando os autos, especialmente os documentos encaminhados após diligência desta Corte (peças 5 e 9-18) , encontraram-se não só as notas fiscais citadas pelo tomador de contas como irregulares no item 'g' do item 7.1 desta instrução, qual seja: 'g) ausência de cópias das notas fiscais 1.109, 1.127, 1.128 e 1.261 com o nº do Convênio;' (grifos acrescidos) , mas também outras emitidas após o recebimento das terceira e quarta parcelas, veja-se:
	Nota Fiscal, Boletim de Medição e empresa responsável
	Data 
	 Valor (R$)   
	Movimentação Financeira - descontados INSS, IRPJ e ISS.  (número e valor do cheque) 
	Data do cheque
	Localização 

	1096 / BM 9  CM Machado *
	24/01/2008
	     380.537,59 
	***
	 ***
	peça 16, p. 62

	1109 / BM 10  CM Machado *
	18/1/2008 
	       82.431,50 
	 85027 (R$ 76.537,65)  
	25/4/2008 
	peça 9, pp. 78, 93 a 96.  

	0048 / BM 10  Suporte **
	30/12/2010
	     141.010,77
	850105 (R$ 141.010,77) 
	 30/12/2010
	peça 13, pp.  90-104 e peça 14, 1-12

	* São NF identificadas nos autos, mas emitidas ainda sob a égide da terceira parcela dos recursos repassada, ou seja, que já havia sido aprovada pelo controle interno, não podendo ser considerada neste momento processual sob pena de descontar duas vezes a mesma parcela já considerada regular;
** NF identificada nos autos, mas não nos extratos bancários da peça 9, pp. 14-94 e peça 2, p. 208 (demonstra que o cheque não foi compensado da conta bancária do ajuste) ;
*** Não identificado nos autos.

	1127 / BM 11  CM Machado
	21/4/2008 
	     750.626,84 
	850028 (R$ 696.034,95)  
	25/4/2008 
	peça 2, p. 220 e peça 9, pp. 5, 93, 110 a 123. 

	1128 / BM 12  CM Machado
	7/7/2008 
	     285.546,89 
	850035 (R$ 265.130,20)  
	8/7/2008 
	peça 9, pp. 88, 93, 128 a 130 e peça 10, pp. 1 a 31 

	1150 / BM  13  CM Machado
	26/08/2008
	     199.402,10 
	850039 (R$ 179.456,18) 
	29/08/2008
	peça 2, p. 224, peça 9, p. 84, peça 10, pp. 40-49 e peça 16, p. 46

	1261 / BM 14  CM Machado
	24/10/2008
	     169.628,00 
	850040 (R$ 155.743,00)  
	24/10/2008 
	peça 2, p. 226 e peça 10, pp. 56 a 68

	1331 / BM 15  CM Machado
	26/01/2009
	     193.964,39 
	850042 (R$ 175.828,73) 
	03/02/2009
	peça 10, pp. 69-81, peça 11, pp. 1 e 14, peça 14, pp. 19 e peça 16, p. 47

	1343 / BM 16  CM Machado
	24/04/2009
	       39.316,95 
	 850090 (R$ 37.316,76) 
	09/10/2009
	peça 11, pp. 12-14 e peça 14, pp. 16-34

	0003 / BM 1  Suporte
	25/11/2009
	       42.776,90 
	 850092 (R$ 41.065,83) 
	10/12/2009
	peça 9, p. 50 e peça 11, pp. 11-28 e 42-43

	0014 / BM 2  Suporte
	23/02/2010
	       20.000,55 
	 850093 (R$ 18.538,16) 
	23/02/2010
	peça 9, p. 46 e peça 11, pp. 52-69 e 99-102

	0014/ BM 1 aditivo Suporte
	23/02/2010
	         9.247,33 
	 850094 (R$ 9.247,33) 
	23/02/2010
	peça 9, p. 46, peça 11, pp. 82 e 98-111 e peça 12, pp. 8-18

	0066 / BM 3  Suporte
	13/05/2010
	     147.227,38 
	850096 (R$ 147.227,38) 
	13/05/2010
	peça 12, pp. 22-38

	0073 / BM 4  Suporte
	08/07/2010
	       32.372,89 
	 850097 (R$ 30.754,25) 
	09/07/2010
	peça 12, pp. 50-53, 56, 66-68

	0028 / BM 5  Suporte
	22/09/2010
	     123.726,37 
	 850098 (R$ 117.546,06) 
	24/09/2010
	peça 12, pp. 89-103

	0033 / BM 6  Suporte
	27/10/2010
	       24.633,16 
	 850101 (R$ 24.633,16) 
	29/10/2010
	peça 12, pp. 113-116 e peça 13, pp. 1-10

	0080 / BM 7  Suporte
	26/11/2010
	       41.551,74 
	 850102 (R$ 41.551,74) 
	29/11/2010
	peça 13, pp. 16-18 , 26 e 31-45

	0081 / BM 8  Suporte
	29/11/2010
	       67.684,56 
	 850103 (R$ 67.684,56) 
	03/12/2010
	peça 13, pp. 50-55 e 60-70 e peça 16, p. 48

	0084 / BM 9  Suporte
	10/12/2010
	       57.761,28 
	 850104 (R$ 57.761,28) 
	20/12/2010
	peça 13, pp. 71-89

	Total de despesas
	 
	  2.205.467,33
			
	Somatório das terceira e quarta parcelas e juros
		2.630.725,52
			
	Valor restituído
Em 06/04/2011
		-506.404,53
			
	Total a comprovar
		2.124.320,99

*Em negrito os cheques identificados nos extratos da peça 9, pp. 14-94
0. As notas fiscais citadas pelo tomador de contas como irregulares (à peça 2, p. 186-188, em ofício emitido em 24/05/2011) por lhes faltarem o número do convênio foram saneadas pelo recorrente em 22/07/2011, conforme ofício de peça 2, p. 200, antes da segunda análise pelo tomador de contas. 
0. Diante do quadro acima, em que se verificam as despesas realizadas a partir de boletins de medição, com valor total superior ao somatório das OBs emitidas pelo concedente (terceira e quarta parcelas) mais juros, é possível estabelecer o nexo causal entre as notas fiscais e os recursos federais empregados no Convênio 5.0035/00. Nesse sentido, deve-se afastar integralmente o débito e a multa.
0. Ressalve-se, as notas fiscais 1096 e1109 não podem ser aceitas para abatimento do débito porque foram emitidas antes do recebimento das terceiras e quartas parcelas, ou seja, sob a égide da segunda parcela, já aprovada pelo tomador de contas (item 7.6 desta instrução) .
0. O cheque referente à NF 0048 não foi compensado na conta bancária do ajuste (peça 2, p. 208) não sendo possível considerá-la para abatimento do débito.
0. Portanto, conforme análise da tabela constante do item 7.6 desta instrução, há como acolher as razões apresentadas a fim de afastar o débito e a multa aplicados pela decisão recorrida, julgando as contas do recorrente regulares com ressalva.
CONCLUSÃO
Da análise do recurso apresentado, conclui-se que: 
	a) não estariam prescritas a aplicação de multa e a condenação ao ressarcimento, caso fossem adotados, para ambos os fins, os parâmetros definidos no Acórdão 1441/2016-TCU-Plenário; bem como adotando-se as premissas fixadas na Lei 9.873/1999 ao caso em exame, e mesmo considerando-se o prazo geral, de cinco anos, observa-se que não teria ocorrido a prescrição; 
	b) nos processos de contas que tramitam nesta Casa, compete ao gestor o ônus da prova da boa e regular aplicação dos recursos públicos que lhe são confiados; porque praticou atos de gestão, na condição de prefeito de Santa Maria da Boa Vista - PE (gestões: 2005-2008 e 2009-2011) , relacionados aos recursos repassados pela Codevasf no âmbito do Convênio n.º 5.0035/00, cabe ao recorrente a obrigação de prestar contas dos recursos que a ele foram confiados; e
	c) diante dos documentos encontrados nos autos deve-se afastar o débito e a multa cominados, na medida em que foi possível saneá-las.
0. Assim, cabe, no mérito, dar provimento ao presente recurso a fim de afastar o débito e a multa cominados pela decisão recorrida.
PROPOSTA DE ENCAMINHAMENTO
Ante o exposto, submete-se à consideração superior a presente análise do recurso de reconsideração interposto por Leandro Rodrigues Duarte contra o Acórdão 4054/2020-TCU-Segunda Câmara, propondo-se, com fundamento nos artigos 32, inciso I, e 33, da Lei 8.443/1992, c/c o artigo 285 do RI/TCU:
	a)   conhecer do recurso e, no mérito, dar-lhe provimento a fim de afastar o débito e a multa, julgando as contas do recorrente regulares com ressalva; e
	b) dar ciência da deliberação que vier a ser adotada ao recorrente e aos demais interessados."
	É o Relatório.

não há.

Procurador Rodrigo Medeiros de Lima.

TOMADA DE CONTAS ESPECIAL. CODEVASF. CONVÊNIO. PARCIAL IMPUGNAÇÃO DOS DISPÊNDIOS. CITAÇÃO. AUSÊNCIA DE NEXO CAUSAL ENTRE OS RECURSOS FEDERAIS REPASSADOS E OS SUPOSTOS DISPÊNDIOS. NÃO COMPROVAÇÃO DA BOA E REGULAR APLICAÇÃO DOS RECURSOS FEDERAIS TRANSFERIDOS. REJEIÇÃO DAS ALEGAÇÕES DE DEFESA. CONTAS IRREGULARES. DÉBITO. MULTA. RECURSO DE RECONSIDERAÇÃO. CONHECIMENTO. PROVIMENTO. CIÊNCIA.

TOMADA DE CONTAS ESPECIAL (TCE)

Secretaria de Recursos (Serur).

Trata-se de recurso de reconsideração interposto por Leandro Rodrigues Duarte (peça 46) , ex-prefeito de Santa Maria da Boa Vista - PE (gestões: 2005-2008 e 2009-2011) , contra o Acórdão 4054/2020-TCU-Segunda Câmara (peça 32) , que tratou de tomada de contas especial - TCE instaurada pela Companhia de Desenvolvimento dos Vales do São Francisco e do Parnaíba (Codevasf) em desfavor do recorrente, na condição de então prefeito de Santa Maria da Boa Vista - PE, diante da parcial impugnação dos dispêndios inerentes ao Convênio n.º 5.0035/00 destinado à execução das obras de ampliação do sistema de esgotamento sanitário a partir do aporte de recursos federais sob o valor de R$ 5.251.499,58, tendo a vigência do ajuste sido estipulada para o período de 20/12/2005 a 31/12/2010 (peça 1, p. 130-146) .
2.	Após os trâmites nos órgãos competentes, a presente TCE foi submetida a este Tribunal, oportunidade em que as contas do sr. Leandro Rodrigues Duarte foram julgadas irregulares com a condenação em débito e aplicação de multa.
3.	Nesta etapa processual, pretende o aludido responsável a revisão do acórdão condenatório com a argumentação de que houve prescrição e a execução integral do objeto conveniado.
4.	De início, ratifico o conhecimento deste recurso de reconsideração, porque tempestivo, interposto por Leandro Rodrigues Duarte, nos termos dos arts. 32, inciso I, e 33, da Lei 8.443/1992 c/c o art. 285 do Regimento Interno do TCU.
5.	No mérito, anuo ao posicionamento da Secretaria de Recursos desta Corte - Serur, com a concordância do Ministério Público junto a este Tribunal, e incorporo sua manifestação às minhas razões de decidir, sem prejuízo das considerações a seguir.
6.	Preliminarmente, afasto a ocorrência de prescrição ao presente caso. A detalhada análise da Serur, constante do relatório precedente, conclui por sua não incidência, tanto no regime do Acórdão 1441/2016-TCU-Plenário quanto no da Lei 9.873/1999.
7.	O recorrente defende inexistir dano ao erário, uma vez que a obra de saneamento foi concluída com zelo e sem malversação de recursos públicos. Acrescenta que o afastamento do cargo de prefeito e desavenças políticas o impediram de ter acesso à documentação (peça 2, p. 192/195) . Finaliza com a argumentação quanto ao item "mudança de execução dos serviços de uma empresa para outra sem solicitação do concedente", que a empresa anterior estava com muitos atrasos e abandonou a obra, tendo sido a nova licitação informada ao concedente, conforme documentos da peça 17.
8.	Em relação à mudança de execução dos serviços de uma empresa para outra sem autorização do concedente, verifico que o concedente estava ciente da troca de empresas, conforme demonstra a peça 17, págs. 7-11.
9.	No tocante à completa execução contratual, não basta verificar se o objeto foi por completo adimplido. É necessária a demonstração do nexo de causalidade entre a execução do objeto e os recursos públicos empregados, em especial no tocante à terceira e quarta parcelas do Convênio 0.00.05.0035/00 (Siafi 555326) .
10.	O acórdão recorrido teve por base na condenação a "ausência dos documentos comprobatórios sobre o efetivo dispêndio na execução do aludido empreendimento", ou seja, teria ocorrido o impedimento da verificação do necessário estabelecimento do referido nexo causal.
11.	Contudo, a pesquisa realizada pela unidade técnica instrutora identificou que, "compulsando os autos, especialmente os documentos encaminhados após diligência desta Corte (peças 5 e 9-18) , encontraram-se não só as notas fiscais citadas pelo tomador de contas como irregulares no item 'g' do item 7.1 desta instrução, qual seja: "g) ausência de cópias das notas fiscais 1.109, 1.127, 1.128 e 1.261 com o nº do Convênio, mas também outras emitidas após o recebimento das terceira e quarta parcelas", conforme quadro detalhado constante do relatório precedente.
12.	Desse modo, as notas fiscais mencionadas pelo tomador de contas como irregulares (à peça 2, p. 186-188, em ofício emitido em 24/05/2011) por lhes faltarem o número do convênio foram saneadas pelo recorrente em 22/07/2011, de acordo com ofício de peça 2, p. 200, antes da segunda análise pelo tomador de contas. 
13.	Com isso, a unidade técnica conclui:
Diante do quadro acima, em que se verificam as despesas realizadas a partir de boletins de medição, com valor total superior ao somatório das OBs emitidas pelo concedente (terceira e quarta parcelas) mais juros, é possível estabelecer o nexo causal entre as notas fiscais e os recursos federais empregados no Convênio 5.0035/00. Nesse sentido, deve-se afastar integralmente o débito e a multa.
14.	Em decorrência, de acordo com a tabela constante do item 7.6 desta instrução, é possível acolher as razões apresentadas para afastar o débito e a multa aplicados pela decisão recorrida, razão pela qual cabe, no mérito, dar provimento ao presente recurso, julgando as contas do recorrente regulares com ressalva. 
	Ante o exposto, VOTO para que este Tribunal adote a minuta de Acórdão que trago à apreciação deste Colegiado.
TCU, Sala das Sessões, em 8 de março de 2022.
Ministro JOÃO AUGUSTO RIBEIRO NARDES 
Relator